【裁判字號】    99,交上訴,55
【裁判日期】    990831
【裁判案由】    公共危險等
【裁判全文】
臺灣高等法院刑事判決                99年度交上訴字第55號
上  訴  人  臺灣桃園地方法院檢察署檢察官
被      告  甲○○
                    號
上列上訴人因被告公共危險等案件，不服臺灣桃園地方法院98年
度交訴字第44號，中華民國99年3 月23日第一審判決（起訴案號
：臺灣桃園地方法院檢察署98年度偵字第10768 號），提起上訴
，本院判決如下：
    主  文
原判決撤銷。
甲○○因過失傷害人致重傷，處有期徒刑柒月；又成年人駕駛動
力交通工具肇事，致兒童受傷而逃逸，處有期徒刑壹年。應執行
有期徒刑壹年伍月。
    事  實
一、甲○○於民國（下同）98年4月17日晚上8時25分許，駕駛車
    牌號碼8602─FR號自用小客車，沿桃園縣桃園市○○○路往
    山鶯路方向行駛，行經無交通人員指揮又無號誌指示之建國
    東路與建國東路12巷交會口處之際，本應注意車前狀況，隨
    時採取必要之安全措拖，依當時夜間有照明、視距良好、柏
    油路面乾燥、無缺陷、無障礙物等情，並無不能注意情事，
    竟疏未注意及此，適乙○○攜同其子4 歲之劉○傑（93年次
    ，真實姓名年籍詳卷）自建國東路12巷步行走出，欲穿越建
    國東路，乙○○亦疏未注意穿越無交通指揮人員指揮又無號
    誌指示之道路，應攜同其幼子小心迅速通行，竟疏未注意號
    誌轉換且於穿越道路之際慢行，致甲○○所駕駛之前揭車輛
    左前車頭撞擊正徒步穿越建國東路之劉○傑。劉○傑遭撞飛
    至建國東路12巷口對面之建國東路11之3 號門口處，造成左
    側硬腦膜下出血，並因此受有四肢無自主活動呈僵直情形，
    無法自行說話（對外界聲音刺激等有些許反應），而毀敗或
    嚴重減損一肢以上機能之重傷害；且遺留有癲癇、智能障礙
    、無自主肌肉活動及視力、語言障礙等後遺症。詎甲○○明
    知汽車駕駛人駕駛汽車致人受傷或死亡，應即採取救護或其
    他必要之措施，不得駛離，且當時劉○傑因撞擊飛出倒地之
    撞擊力道之大，而可預見劉○傑受有傷害，為求解免己責，
    竟萌生肇事後逃逸之犯意，未下車查看採取救護或其他必要
    之措施，乃置劉○傑不理，旋即加速逃離現場。嗣乙○○自
    路人處得知肇事車輛之車牌號碼並報警處理，始為警循線查
    獲上情。
二、案經劉○傑之父乙○○訴由桃園縣政府警察局桃園分局報請
    臺灣桃園地方法院檢察署檢察官偵查起訴。
    理  由
壹、程序方面
    按被告以外之人於審判外之言詞或書面陳述，除法律有規定
    者外，不得作為證據，刑事訴訟法第159條第1項固定有明文
    ；惟被告以外之人於審判外之陳述，雖不符同法第159條之1
    至第159之4之規定，而經當事人於審判程序同意作為證據，
    法院審酌該言詞陳述或書面陳述作成時之情況，認為適當者
    ，亦得為證據。又當事人、代理人或辯護人於法院調查證據
    時，知有第159條第1項不得為證據之情形，而未於言詞辯論
    終結前聲明異議者，視為有前項之同意，同法第159條之5第
    1、2項亦定有明文。被告於本院經合法傳喚並未到庭，依其
    在原審法院對卷內被告以外之人之供述證據均不爭執（原審
    審交訴字第133 號卷第30頁參照），依據首開規定，應視為
    被告已有將上開審判外陳述作為證據之同意，本院審酌上開
    被告以外之人審判外陳述作成時之情況，並無不能自由陳述
    之情形，亦未見有何違法取證或其他瑕疵，且與待證事實具
    有關聯性，認為以之作為證據應屬適當，自均有證據能力。
    至於本院下列所引用卷內之文書證據，檢察官、被告於本院
    均未主張排除下列文書證據之證據能力，且迄本院言詞辯論
    終結前均未表示異議，本院審酌前揭文書證據，並無顯有不
    可信之情況，依刑事訴訟法第159條之4之規定，認均有證據
    能力。
貳、實體方面
一、前揭事實業據被告甲○○於原審法院審理時坦承不諱，核與
    證人乙○○於警詢、偵查及原審法院審理時指訴：我於劉○
    傑受撞擊後，見一台銀色三菱廂型車飛快開過，我曾從事汽
    車修護工作，對於車型與廠牌均相當熟悉，該車煞車燈亮一
    下後仍加速離開，路人有記下肇事車輛車牌號碼並告訴我為
    8062─FR等情歷歷（偵卷第12頁至第14頁、第25頁、第58頁
    至第59頁，審交訴字第133 號卷第51頁背面至第53頁背面參
    照），且有車牌號碼8062─FR自用小客貨車行車執照、道路
    交通事故現場圖、道路交通事故調查報告表、桃園縣政府警
    察局大園分局大樹派出所訪查表、桃園縣政府警察局桃園分
    局刑案現場勘查報告暨勘查照片、監視器翻拍照片、採證照
    片以及長庚醫療財團法人林口長庚紀念醫院（下稱林口長庚
    醫院）診斷證明書等在卷可稽（偵卷第15頁至第18頁、第28
    頁至第38頁、第41頁至第53頁、第60頁、第62頁參照）。按
    汽車行駛時，駕駛人應注意車前狀況及兩車併行之間隔，並
    隨時採取必要之安全措施，道路交通安全規則第94條第3 項
    定有明文，被告駕車依法即負有上開注意義務，再依卷附之
    道路交通事故現場圖、道路交通事故調查報告表及現場照片
    所示，本件道路交通事故發生當時係夜間有照明、路面係鋪
    設柏油、乾燥、無缺陷、無障礙物、視距亦屬良好，依當時
    情形，並無不能注意之情事，苟確實注意車前證人劉文彬與
    被害人劉○傑之行進狀況，並依其注意採取必要之安全措施
    ，當不致撞擊正穿越道路之被害人劉○傑，乃甲○○駕駛汽
    車疏未注意車前狀況並隨時採取必要之安全措拖，以致所駕
    駛之車輛左前車頭撞擊正穿越馬路之被害人劉○傑，自有過
    失。此外，被害人劉○傑於98年4 月17日轉至林口長庚醫院
    急診、住院就醫，到院時意識昏迷，左右瞳孔不等大，對光
    無反應，為醫師診視後診斷為左側急性硬腦膜下出血併腦水
    腫及腦中線偏移，經手術治療後於同年7 月17日出院，惟於
    同年10月12日回診追蹤時，仍有四肢無自主活動呈僵直情形
    ，無法自行說話，對外界聲音刺激等有些許反應，後續仍需
    持續服用抗癲癇藥物及復健、中醫治療，依其病況判斷，臨
    床上完全治癒之機率極低，且恐留癲癇、智能障礙、無自主
    肌肉活動及視力、語言障礙等後遺症，而毀敗或嚴重減損一
    肢以上機能之傷害，有林口長庚醫院98年11月4 日（九八）
    長庚院法字第1023號函文與函附病歷在卷可參（原審審交訴
    字第133號卷第32頁參照）。堪認被害人劉○傑因本件道路
    交通事故造成左側硬腦膜下出血，並因此受有四肢無自主活
    動呈僵直情形，無法自行說話，而毀敗或嚴重減損一肢以上
    機能之重傷害；且遺留有癲癇、智能障礙、無自主肌肉活動
    及視力、語言障礙等後遺症，參諸刑法第10條第4 項規定，
    被害人劉○傑係受有重傷害無誤。且被害人劉○傑所受之重
    傷害，係因被告上前揭過失行為所致，其間復有相當因果關
    係。
二、按「行人穿越道路，應依下列規定…四、行人穿越道路…無
    交通指揮人員指揮又無號誌指示者，應小心迅速通行」，道
    路交通安全規則第134條第4款後段定有明文。查證人乙○○
    於原審法院審理時稱：我與劉○傑當時穿越建國東路，我一
    手拿著東西，一手牽著他，我過馬路前有先看左手邊建國東
    路與桃鶯路交岔口紅綠燈，那個交岔路口距離我們近100 公
    尺，建國東路燈號本來是紅燈，桃鶯路燈號則是綠燈，因為
    我們家這個路口沒有斑馬線，我與劉○傑就直接橫越，走到
    馬路中間約分向線時，小孩還在我後方一步，那個時候應該
    已經變綠燈，因為那時候已經有車子很快開過來，但我沒有
    很仔細看，我正要往前走時我聽到很大撞擊聲，我轉頭過去
    看發現小孩子被撞飛到我右前方，我抱小孩時看車子一台銀
    色三菱的廂型車很快開過去，廂型車後面50公尺以上還有 3
    台摩托車過來，印象中前面2 台摩托車還幫我去追廂型車等
    語，並稱「（從建國東路的寬度來看，單邊總共6 公尺，你
    出巷口到走到路中間多久？）應該滿快的，我那時候手上有
    拿東西會掉，我走過去速度有慢一點」、「（你走到路中間
    時間大約幾秒？）應該有15秒，因為我那時候有拿東西，已
    經快掉，而且還拉小孩，我回頭叫他快點，所以時間有慢一
    點」、「（你說你在過馬路之前你有先看一下左方號誌是紅
    燈，你在行進間有沒有一直注意那個號誌的轉換情形？）沒
    有」等語（原審審交訴字第133 號卷第51頁背面至第53頁背
    面參照），甚為詳確。核其於警詢時證稱當時牽劉○傑過馬
    路，過馬路前雖有確認車道上沒有車輛，然事故發生時其已
    過雙黃線，劉○傑則在其後方等情（偵卷第12頁參照），前
    後證述情節大致相同，應可採信。次查，本件道路交通事故
    發生地點，既無交通指揮人員指揮又無號誌指示，亦有卷附
    照片在卷足參（偵卷第32頁參照）。足認事發當時證人劉文
    彬攜同劉○傑穿越無交通指揮人員指揮又無號誌指示之建國
    東路，乙○○雖於穿越馬路前先行察看左側建國東路與桃鶯
    路交岔路口號誌並牽劉○傑穿越馬路，然步行速度較慢而未
    迅速通行，亦未小心注意前揭交岔路口號誌轉換，俟車輛駛
    至左近始聽聞有往來車輛自交岔路口駛來，其自身毫髮無傷
    之事實。按父母對於未成年之子女，有保護及教養之權利義
    務，民法第1084條第2 項定有明文，參以劉○傑係93年次，
    事發當時係滿4 歲，此等年齡兒童衡情事事均仰賴他人扶助
    ，更無自行獨立穿越馬路之能力，倘有穿越馬路之必要，因
    甚凶險，亦須倚靠在場之成年人密切照顧與保護，使其緊跟
    身旁，不使遭受往來車輛威脅。查事發當時，係夜間有照明
    、路面係鋪設柏油、乾燥、無缺陷、無障礙物、視距亦屬良
    好，已如前述，是依當時天候、光線、道路以及其他相關情
    況，乙○○並非不能注意，倘劉文彬行進間小心對於交岔路
    口燈號轉換與往來車輛注意及之，當能查覺情事變化攜同劉
    ○傑迅速折返或通過。乃劉○傑於其父親乙○○陪同下，穿
    越建國東路馬路，乙○○基於劉○傑父親之法定代理人之身
    分，對於劉○傑需盡密切照顧與保護之義務，不使劉○傑遭
    受往來車輛之威脅，劉文彬起步前雖有注意號誌並牽劉○傑
    穿越馬路，然行進間未小心注意號誌轉換，俟車輛駛至左近
    始聽聞有往來車輛自交岔路口駛來，復未帶同劉○傑迅速通
    過道路，甚而劉○傑竟落於劉文彬身後，因此為被告飛馳撞
    擊而受重傷。是劉文彬帶同劉○傑穿越無交通指揮人員指揮
    又無號誌指示之道路，未小心迅速通行，復無不能注意之情
    事，其有能力注意且應注意仍違反前揭道路交通安全規則與
    民法之規定，對於劉○傑所受重傷，亦與有過失，亦堪認定
    。惟告訴人劉文彬對於本件道路交通事故之發生雖亦有過失
    ，然被告甲○○之過失，與告訴人劉文彬之過失，併合而為
    被害人劉○傑重傷發生之原因時，仍不能解免被告甲○○過
    失傷害致重傷之責任。
三、按刑法第185條之4規定駕駛動力交通工具肇事，致人死傷而
    逃逸之處罰，立法目的係為了維護交通安全，加強救護，減
    少被害人的死傷，促使駕駛人於肇事後，能對被害人即時加
    以救護，以避免傷害的加重或者死亡的發生，此時如未作出
    相當之救護措施即行離去，即能謂有逃逸之主觀意思。職是
    之故，汽車駕駛人駕駛汽車發生交通事故，不論其責任之歸
    屬為何，即有義務留在肇事現場，採取救護或其他必要措施
    ，並向警察機關報告，以保護他人權益，同時釐清肇事責任
    。本件被告於肇事後見被害人劉○傑遭撞飛倒地，顯可預見
    劉○傑受有傷害，則被告本應採取救護或其他必要措施，並
    向警察機關報告，不得駛離現場，詎被告竟未將劉○傑送醫
    救護或為其他必要措施，即逕予駕車離去，是被告肇事逃逸
    之事實，至為灼然。
四、綜上所述，本件事證明確，被告過失傷害致重傷與肇事逃逸
    犯行，均堪認定，應依法論科。
五、按刑法總則之加重，係概括性之規定，所有罪名均一體適用
    ，至刑法分則之加重，則係就犯罪類型變更之個別犯罪行為
    予以加重，成為另一獨立之罪名；是兒童及少年福利法之成
    年人故意對少年犯罪之規定，係對被害人為少年之特殊要件
    予以加重處罰，乃就犯罪類型變更之個別犯罪行為予以加重
    ，屬刑法分則加重之性質，應成為另一獨立之罪名（最高法
    院92年第1次刑事庭會議決議意旨參照）。查被告係54年1月
    18日生，於行為時已係年滿20歲之成年人，而被害人則係93
    年次，於案發時尚未滿12歲，有其年籍資料在卷可稽，屬兒
    童及少年福利法第2 條所稱之兒童。核被告甲○○所為，係
    犯刑法第284條第1項後段之過失傷害致重傷罪、兒童及少年
    福利法第70條第1項前段、刑法第185條之4 之成年人故意對
    兒童犯肇事遺棄罪。原起訴檢察官認被告甲○○所為係涉犯
    刑法第284條第1項前段之過失傷害罪，嗣經到庭實行公訴之
    檢察官於原審法院審理時更正起訴法條為刑法第284條第1項
    後段之過失傷害致重傷罪，經核並無不合。被告為成年人，
    故意對未滿18歲之兒童犯肇事遺棄罪，應依兒童及少年福利
    法第70條第1項前段之規定，加重其刑。被告所犯上開2罪間
    ，一為過失犯、另為故意犯、行為互殊，應予分論併罰。
六、原審經審理結果，認被告罪證明確，予以論罪科刑，固非無
    見。惟本件被告肇事後，造成被害人重傷害之結果，被告犯
    後未與被害人方面達成和解，並賠償其損害，原審就過失致
    重傷害部分僅量處有期徒刑伍月；肇事逃逸部分，法定最低
    本刑為有期徒刑6 月，被告係對未滿12歲之兒童犯之，依兒
    童及少年福利法第70條第1 項前段規定應予加重，原審僅量
    處有期徒刑玖月，亦屬過輕。檢察官上訴意旨以同上理由執
    以指摘原判決量刑過輕不當，其上訴為有理由，且原判決既
    有上開可議之處，即屬無可維持，應由本院就原判決均予撤
    銷改判。
七、爰審酌被告疏未注意車前狀況，違背義務之程度，被害人因
    而受有毀敗或嚴重減損一肢以上機能之重傷害，其犯行造成
    被害人莫大損害，仍未與被害人或其法定代理人達成和解，
    亦未賠償被害人損害，另肇事後未對被害人施以救護或報警
    處理，竟揚長而去，及其肇事逃逸部分犯罪之動機、所生危
    害暨被告於原審法院審判中坦承犯行之態度等一切情狀，分
    別量處如主文第2項所示之刑並定其應執行之刑。
八、被告經合法傳喚，無正當理由不到庭，爰不待其陳述逕行判
    決。
據上論斷，應依刑事訴訟法第369條第1項前段、第364條、第371
條、第299 條第1項前段、兒童及少年福利法第70條第1項前段、
刑法第11條前段、第284條第1項後段、第185條之4、第51條第 5
款、刑法施行法第1條之1第1項、第2項前段，判決如主文。
本案經檢察官鄭龍照到庭執行職務。
中    華    民    國    99    年    8     月    31    日
                  刑事第三庭    審判長法  官  陳博志
                                      法  官  陳德民
                                      法  官  劉興浪
以上正本證明與原本無異。
如不服本判決，應於收受送達後10日內向本院提出上訴書狀，其
未敘述上訴之理由者並得於提起上訴後10日內向本院補提理由書
（均須按他造當事人之人數附繕本）「切勿逕送上級法院」。
                                      書記官  王詩涵
中    華    民    國    99    年    8     月    31    日
附錄本案論罪科刑法條
兒童及少年福利法第70條：
成年人教唆、幫助或利用兒童及少年犯罪或與之共同實施犯罪或
故意對其犯罪者，加重其刑至二分之一。但各該罪就被害人係兒
童及少年已定有特別處罰規定者，不在此限。
對於兒童及少年犯罪者，主管機關得獨立告訴。
刑法第284條：
因過失傷害人者，處6 月以下有期徒刑、拘役或5 百元以下罰金
，致重傷者，處1 年以下有期徒刑、拘役或5 百元以下罰金。
從事業務之人，因業務上之過失傷害人者，處1 年以下有期徒刑
、拘役或1 千元以下罰金，致重傷者，處3 年以下有期徒刑、拘
役或2 千元以下罰金。
刑法第185條之4：
駕駛動力交通工具肇事，致人死傷而逃逸者，處6 月以上5 年以
下有期徒刑。


司法院資訊處製作；財團法人民間司法改革基金會備份。
